臺灣苗栗地方法院民事判決　　　　　　　　100年度訴字第9號
原　　　告　王尚勇
　　　　　　王尚義
　　　　　　齊榮蘭
兼共同訴訟　王尚智
代　理　人
原　　　告　王月菊
被　　　告　林振弘
上列當事人間請求債務人異議之訴事件，本院於民國100 年2 月
24日言詞辯論終結，判決如下：
    主  文
原告之訴駁回。
訴訟費用由原告負擔。
    事實及理由
壹、程序方面：
    訴狀送達後，原告不得將原訴變更或追加他訴，但請求之基
    礎事實同一者、擴張或減縮應受判決事項之聲明者，不在此
    限；被告於訴之變更或追加無異議，而為本案之言詞辯論者
    ，視為同意變更或追加。民事訴訟法第255 條第1 項第2 款
    、第3 款、第2 項分別定有明文。查原告起訴狀聲明原為：
    「(一)本院99年度司執天字第15932 號拆屋還地強制執行事件
    之執行程序應予撤銷。(二)裁定停止上開強制執行事件之強制
    執行程序。」嗣於100 年2 月24日言詞辯論期日變更聲明為
    ：「本院99年度司執天字第15932 號拆屋還地強制執行事件
    之執行程序應予撤銷。」核屬減縮應受判決事項之聲明，被
    告就原告訴之變更亦未異議而為言詞辯論，視為同意原告之
    變更，依前開說明，原告訴之變更，自應准許。
貳、實體方面：
一、原告主張：原告為本院99年度司執字第15932 號強制執行事
    件（下稱系爭強制執行事件）之債務人，系爭強制執行事件
    之執行名義係臺灣高等法院台中分院（下稱台中高分院）98
    年度上更一字第12號確定判決，該判決為本院96年度訴字第
    188 號拆屋還地事件，上訴台中高分院經該院97年度上訴第
    121 號判決後，上訴最高法院發回由台中高分院更審，台中
    高分院以98年度上更一字第12號判決後，原告對該更一審判
    決上訴最高法院，經最高法院99年度台上字第357 號裁定以
    上訴不合法駁回原告之上訴，該98年度上更一字第12號判決
    （下稱系爭確定判決）因而確定。惟系爭確定判決被告之一
    即訴外人楊王月荷，日前向臺灣桃園地方法院辦理拋棄繼承
    被繼承人王中峙之遺產，經臺灣桃園地方法院於99年11月21
    日以桃園永家豪99年度司繼字第343 號函公告准予備查，因
    拋棄繼承溯及於繼承時發生效力，故楊王月荷於系爭確定判
    決判決前，已非訴外人王中峙之繼承人。另楊王月荷於本院
    另案99年訴字第89號所提答辯狀，主張其非王中峙之婚生子
    女，自無繼承王中峙遺產之權利，楊王月荷之生父實係原告
    齊榮蘭之兄弟，楊王月荷原名為齊月荷，因王中峙受其生父
    所託，為帶其至臺灣，一時權宜之計，始將齊月荷改姓為王
    月荷，實際上楊王月荷根本不是王中峙之繼承人。況依楊王
    月荷於上開答辯狀另主張，系爭確定判決並未合法送達，故
    其對王中峙死亡並不知情，可證系爭確定判決並未合法送達
    楊王月荷。被告在上開拆屋還地事件第二審以楊王月荷為王
    中峙繼承人而追加其為被告，屬當事人不適格，依最高法院
    29年抗字第347 號判例要旨「原告起訴於當事人適格有欠缺
    者，係屬訴無理由，法院應以判決駁回之，不得認為不合法
    ，以裁定形式予以裁判。」台中高分院及最高法院應以原告
    （即本件被告）起訴於當事人適格有欠缺，屬訴無理由，而
    判決駁回，方屬正確。故系爭強制執行事件已無確定判決可
    為依據，本件符合強制執行法第14條所定有足以使執行名義
    之請求權及執行力消滅之事實，爰依強制執行法第14條第1
    項之規定提起本訴，請求撤銷系爭強制執行程序。並聲明：
    本院99年度司執字第15932 號拆屋還地強制執行事件之執行
    程序應予撤銷。
二、被告則以：系爭強制執行事件之執行名義，係經三審判決確
    定，且楊王月荷的戶籍登記是王中峙長女，楊王月荷是在本
    院另案提起返還不當得利時，才提出拋棄繼承等語置辯。並
    聲明：如主文所示。
三、本件依民事訴訟法第270 條之1 第1 項第3 款、第271 條之
    1 規定，整理並協議簡化爭點及不爭執事項如下：
  (一)不爭執事項：
    1.原告等5人均為王中峙之繼承人。
    2.系爭確定判決為原告與訴外人楊王月荷應共同將坐落苗栗
      縣苗栗市○○○段4 之23地號土地，如本院96年度訴字第
      188 號判決附件即苗栗縣苗栗地政事務所土地複丈成果圖
      所示：編號Ａ紅色部分面積為86平方公尺、編號Ｂ紅色部
      分面積為15平方公尺、編號Ｃ紅色部分面積為26平方公尺
      之一層磚木造建物（下稱系爭建物）拆除，並將占用之前
      開土地騰空返還被告及其他共有人全體。原告對上開判決
      提起上訴後，經最高法院以99年度台上字第357 號裁定駁
      回上訴而確定。
    3.系爭確定判決業經本院99年度司執字第15932 號強制執行
      事件於100 年1 月17日執行完畢。
  (二)爭執事項：
    1.原告主張楊王月荷並非王中峙之繼承人，對原告在系爭確
      定判決及99年度台上字第357 號裁定之當事人適格有無影
      響？
    2.楊王月荷若非王中峙之繼承人，是否足以消滅或妨礙系爭
      確定判決所確定被告對原告之請求權？
    3.自被告於台中高分院97年度上訴第121 號拆屋還地事件審
      理中，追加楊王月荷為被告後，歷審判決是否均未合法送
      達楊王月荷？所進行訴訟程序有無重大瑕疵？
四、得心證之理由：
  (一)按強制執行法第14條規定，債務人異議之訴須主張執行名義
    成立後，有消滅或妨礙債權人請求之事由發生，始得為之。
    所謂有消滅債權人請求之事由，係指足以使執行名義之請求
    權及執行力消滅之原因事實而言。又債務人所主張消滅或妨
    害債權人請求之事由，須係發生在執行名義成立之後者始得
    為之。若主張之事由在執行名義成立之前即已存在，則為執
    行名義之裁判，縱有未當，亦非異議之訴所能救濟，亦即如
    係以裁判為執行名義時，其為異議原因之事實發生在前訴訟
    言詞辯論終結前者，縱該為執行名義之裁判有何不當，即與
    異議之訴之要件不符，即不得提起（最高法院97年度台上字
    第2653號判決要旨參照）。又當事人適格，係指當事人就具
    體特定之訴訟，得以自己之名義為原告或被告，而受為訴訟
    標的法律關係之本案判決之資格而言。故在給付之訴，若原
    告主張其為訴訟標的法律關係之權利主體，他造為訴訟標的
    法律關係之義務主體，其當事人即為適格。至原告是否確為
    權利人，被告是否確為義務人，乃為訴訟標的法律關係之要
    件是否具備，即訴訟實體上有無理由之問題，並非當事人適
    格之欠缺。
  (二)楊王月荷是否為王中峙繼承人，並非消滅或妨礙被告對原告
    請求權之事由，對被告在系爭確定判決之當事人適格亦無影
    響：
    1.原告主張系爭確定判決被告之一即楊王月荷於判決後，已
      向臺灣板橋地方法院辦理拋棄繼承，並經該院公告准予備
      查，固據原告提出該院函稿一紙為證（見卷第10頁）。惟
      楊王月荷並非本件債務人異議之訴之當事人，其拋棄繼承
      與否，就被告基於系爭確定判決對原告所有之請求權及執
      行力，並無任何影響，故原告主張上開事實，縱認屬實，
      亦不足以消滅或妨礙系爭執行名義對原告之請求權及執行
      力。
    2.原告雖又主張楊王月荷既已拋棄對王中峙之繼承權，甚或
      楊王月荷非王中峙之女，原非王中峙之繼承人，本件被告
      於系爭確定判決前追加楊王月荷為該事件之被告，屬當事
      人不適格，系爭確定判決應依最高法院29年抗字第347 號
      判例，以原告（即本件被告）起訴於當事人適格有欠缺，
      屬訴無理由，而以判決駁回等語。惟原告等5 人既均自承
      為王中峙之繼承人，本件原告於系爭確定判決仍具當事人
      適格，系爭確定判決本應就本件原告為實體判決，故原告
      主張楊王月荷於系爭確定判決不具當事人適格，就系爭確
      定判決對本件原告所為之判決，實無任何影響。況系爭確
      定判決為請求拆屋還地，係給付之訴，該事件中原告（即
      本件被告）主張之事實，乃其為所有物返還請求權之權利
      主體，被告（即本件原告及訴外人楊王月荷）為訴訟標的
      法律關係之義務主體，兩造與楊王月荷在該訴訟均為適格
      之當事人，縱認楊王月荷非王中峙之繼承人，僅屬起訴後
      追加楊王月荷為該事件被告是否合法，及楊王月荷個人有
      無返還所有物義務，而屬對楊王月荷個人之訴有無理由，
      與該拆屋還地事件原告（即本件被告）或楊王月荷之當事
      人適格無涉。原告此部分主張，顯對最高法院29年抗字第
      347 號判例要旨與當事人適格，有所誤解，委無足採。
  (三)原告另主張系爭確定判決前審理中之通知及判決，從未合法
    送達楊王月荷，惟該確定判決係依法對楊王月荷為公示送達
    ，自無送達不合法之問題。又原告此部分主張係執行名義成
    立前發生之事實，非強制執行法第14條第1 項債務人提起異
    議之訴之事由，自不得於本件異議之訴主張。
  (四)強制執行程序已終結，請求撤銷執行程序即無理由：
    又按債務人提起異議之訴，旨在排除債權人基於執行名義而
    為之執行，故異議之訴應於執行程序開始後終結前提起之。
    若執行程序已告終結，或尚未開始，因執行程序已無從排除
    或無執行程序可資排除，均不得提起。又提起異議之訴，雖
    在執行程序終結前，但在該訴裁判確定前，執行程序已先告
    終結者，債務人即應因情事變更以他項聲明代最初之聲明，
    否則其異議之訴即屬無理由。查原告依強制執行法第14條之
    規定，於100 年1 月7 日提起本件債務人異議之訴時，系爭
    強制執行事件之執行程序，固未終結。惟系爭強制執行事件
    之執行標的物，已於100 年1 月17日拆除完畢，並將土地點
    交與債權人而執行終結等情，為兩造所不爭執，並據本院調
    閱99年度司執字第15932 號拆屋還地強制執行卷宗查明屬實
    ，自堪信為真實。上開強制執行程序終結之情形，經本院於
    最後言詞辯論期日向原告闡明強制執行程序已終結，執行程
    序已無從排除或撤銷，並詢問原告有無其他請求後，原告仍
    為楊王月荷有當事人不適格之主張，並表示暫不提損害賠償
    等語（見卷第74頁）。本院系爭強制執行事件所為執行程序
    ，既已終結，原告復就其聲明未為其他變更，仍依債務人異
    議之訴為訴訟標的，訴請撤銷系爭強制執行事件之執行程序
    ，依前揭說明，原告之訴自屬無理由。
五、綜上，原告以前揭事由，依強制執行法第14條債務人異議之
    訴規定，訴請撤銷系爭強制執行事件之執行程序，核屬無據
    ，為無理由，應予駁回。
六、本件事證已臻明確，原告其餘主張及陳述，核與判決結果不
    生影響，不另論述，附此敘明。
七、據上論結，原告之訴為無理由，依民事訴訟法第78條、第85
    條第1項前段，判決如主文。
中    華    民    國   100    年    3     月    9     日
                  民事庭法  官  吳國聖
以上正本係照原本作成
如對本判決上訴，須於判決送達後20日內向本院提出上訴狀。
如委任律師提起上訴者，應一併繳納上訴審裁判費。
                        書記官  楊思賢
中    華    民    國   100    年    3     月    14    日